ACORDAO-COMPLETO-2352838

ACÓRDÃO 1197/2019 ATA 17/2019 - PLENÁRIO

VISTOS, relatados e discutidos estes autos de monitoramento da determinação constante do item 9.1 do Acórdão 811/2017-TCU-Plenário.
ACORDAM os Ministros do Tribunal de Contas da União, reunidos em Sessão Plenária, ante as razões expostas pelo Relator e com fundamento nos artigos 1º, inciso II, 43, inciso I, da Lei 8.443/1992; 243 e 250, inciso II do Regimento Interno do TCU, em:
9.1. considerar não cumpridas as deliberações contidas no item 9.1 do Acórdão 811/2017-TCU-Plenário;
9.2. reiterar a determinação ao Ministério da Economia para que, no prazo de 120 dias, sob a articulação da Casa Civil da Presidência da República:
a) conceitue os termos “política nacional” e “plano nacional”, defina seus respectivos conteúdos-padrão, natureza normativa e interconexão, e os correlacione com os demais instrumentos de planejamento (PPA, LDO e LOA) ;
b) estabeleça, como requisitos para a formulação de planos nacionais, a necessidade de que contemplem responsáveis por sua implementação, prazo de vigência, metas e instrumentos de acompanhamento, de fiscalização e de medição de resultado;
9.3. dar conhecimento à Comissão de Trabalho, de Administração e Serviço Público (CTASP) da Câmara dos Deputados do levantamento realizado pelo TCU no Plano Nacional de Segurança Pública, no âmbito do TC Processo 020.481/2016-0, ressaltando a importância da tramitação do PL 9163/2017 para o aumento da efetividade na aplicação de recursos públicos em políticas públicas, encaminhando cópia do Acórdão 811/2017-TCU-Plenário, bem como do relatório e voto que o fundamentam.

Monitoramento da determinação expedida em processo de levantamento da segunda rodada de avaliação da governança e da gestão das entidades incumbidas da segurança pública.

Ministério da Economia

3. Interessado: Tribunal de Contas da União

13.1. Ministros presentes: José Mucio Monteiro (Presidente), Walton Alencar Rodrigues, Augusto Nardes, Raimundo Carreiro (Relator) e Bruno Dantas.
13.2. Ministro-Substituto convocado: Augusto Sherman Cavalcanti.
13.3. Ministros-Substitutos presentes: Marcos Bemquerer Costa, André Luís de Carvalho e Weder de Oliveira.

RAIMUNDO CARREIRO

Adoto como relatório a instrução elaborada por auditor da SecexAdministração (peça 6) , cuja proposta de encaminhamento recebeu a anuência do Diretor responsável e da Secretária da unidade (peças 7 e 8) :
“INTRODUÇÃO
1.	O presente monitoramento é resultado de determinação ao então Ministério do Planejamento, Desenvolvimento e Gestão (MPDG) , atualmente Ministério da Economia (ME) , constante do subitem 9.1 do Acórdão 811/2017-TCU-Plenário, Min. José Múcio (peça 3) , de 26/4/2017, conforme trecho abaixo:
9.1. determinar ao Ministério do Planejamento, Desenvolvimento e Gestão que, no prazo de 180 (cento e oitenta) dias, sob a articulação da Casa Civil da Presidência da República:
9.1.1. conceitue os termos “política nacional” e “plano nacional”, defina seus respectivos conteúdos-padrão, natureza normativa e interconexão, e os correlacione com os demais instrumentos de planejamento (PPA, LDO e LOA) ;
9.1.2. estabeleça, como requisitos para a formulação de planos nacionais, a necessidade de que contemplem responsáveis por sua implementação, prazo de vigência, metas e instrumentos de acompanhamento, de fiscalização e de medição de resultado;
A comunicação ao ME dessa determinação deu-se por meio do ofício 425/2017-TCU/SecexDefesa, de 18/5/2017 (peça 233 do TC Processo 020.481/2016-0) , com ciência em 23/5/2017 (peça 238 do TC Processo 020.481/2016-0) . Em resposta, o ME enviou o ofício 87633/2017-MP (peça 4) , datado de 1/11/2017, em atendimento à determinação do acórdão.
EXAME
Situação Encontrada
O trabalho de fiscalização da SecexDefesa mostrou que não há padronização na elaboração das políticas nacionais e dos planos nacionais. Eles apresentam natureza normativa, composição e duração variadas e não empregam terminologia comum (peça 1, p. 22) . 
Com relação a esse último aspecto, vislumbra-se que a elaboração de uma terminologia comum de planejamento possa trazer diversos benefícios, tanto para os gestores quanto para os órgãos de controle e entidades da sociedade civil (peça 1, p. 22) .
Além disso, foi proposta que essa terminologia incluísse nomenclatura para os instrumentos de planejamento, a qual permitisse identificar ‘a posição e a importância’ relativas de cada instrumento dentro do arcabouço de planejamento do setor (peça 1, p. 22) .
Tendo em vista que o inciso I, do artigo 1º, da Estrutura Regimental do ME estabelecia como competência a formulação do planejamento estratégico nacional e a elaboração de subsídios para formulação de políticas públicas de longo prazo voltadas ao desenvolvimento nacional, foi determinado a este órgão, sob a articulação da Casa Civil, que atendesse o disposto no item 9.1 do acórdão monitorado, cujo teor já foi transcrito no item 1 desta instrução (peça 1, p. 23) .
Informações enviadas pelo MPDG em resposta ao item 9.1 do Ac. 811/2017-TCU-P
O ME informou que realizou levantamento sobre os planos setoriais de longo prazo vigentes e em elaboração no Brasil. O levantamento preliminar constatou uma variedade de documentos com características diversas (ausência de padronização com prazos; planos previstos em Constituição, Leis e Portarias; etc) , demonstrando ausência de integração entre estes instrumentos e as demais ferramentas de planejamento da União, diagnóstico também apontado por este Tribunal no âmbito do acórdão ora monitorado (peça 4, p. 4) .
Ressaltou que, paralelamente às tratativas sobre as respostas ao Acórdão 811/2017-TCU-Plenário, estavam ocorrendo discussões técnicas entre Casa Civil, Ministério do Planejamento, Desenvolvimento e Gestão, Ministério da Fazenda e Controladoria-Geral da União para tratar sobre o PL de Governança, proposto pelo Ministro Augusto Nardes, do TCU. Pela afinidade dos temas propostos, foi imperativo juntar os debates, até porque parte dos técnicos envolvidos participavam dos dois grupos (peça 4, p. 4) .
Informou que as determinações constantes do item 9.1. do Acórdão 811/2017-TCU-Plenário foram incorporadas no PL de Governança, e que em breve será enviado ao Congresso Nacional, contemplará dispositivos na direção de estabelecer princípios, diretrizes e práticas de governança pública voltadas à melhoria do desempenho das organizações no cumprimento de sua missão institucional (peça 4, p. 4-5) .
Análise
Com relação à afirmativa do ME de que havia um PL de Governança Pública em discussão à época da prolação do Acórdão 811/2017-TCU-Plenário, destaca-se que foi verificado o envio de projeto de lei, que dispõe sobre a Política de Governança Pública, pelo Presidente da República ao Congresso Nacional em 23/11/2017, conforme EMI 00240/2017 MP CGU.
Segundo as justificativas da referida proposta de projeto de lei, a minuta do texto foi elaborada a partir de carta do Ministro Augusto Nardes, que sugere a edição de normativo específico com o estabelecimento da política de governança pública no âmbito dos poderes da União.
Nessa seara, a partir das recomendações deste Tribunal, está disposto no documento que foi realizado debate do conteúdo proposto, acolhendo-se as contribuições e proposições advindas de diversos interlocutores, destacando-se entre eles a Casa Civil da Presidência da República e o Ministério da Transparência e Controladoria-Geral da União.
Assim sendo, o referido projeto de lei foi registrado sob o número 9163/2017 na Câmara dos Deputados, estando atualmente tramitando na Coordenação de Comissões Permanentes (CCP) , conforme informações obtidas no sítio eletrônico do órgão em 7/12/2018.
Ressalta-se que, concomitantemente com o envio do projeto de lei, o Poder Executivo instituiu, em 22/11/2017, o Decreto 9203/2017 que dispõe sobre a política de governança da administração pública federal direta, autárquica e fundacional. A Política de Governança Pública estabeleceu os mecanismos de liderança, estratégia e controle para avaliar, direcionar e monitorar a gestão, com vistas à condução de políticas públicas e a melhor prestação de serviços à sociedade.
Em consulta ao texto do projeto de lei, especificamente no que tange às determinações do Acórdão 811/2017-TCU-Plenário, foi possível verificar as seguintes informações:
Art. 7° O planejamento do desenvolvimento nacional equilibrado é composto pelos seguintes instrumentos: 
I - a estratégia nacional de desenvolvimento econômico e social; 
II - os planos nacionais, setoriais e regionais; e 
III - o plano plurianual da União.
 (...) 
Art. 9º A estratégia nacional de desenvolvimento econômico e social será estabelecida para o período de doze anos e definirá as diretrizes e as orientações de longo prazo para a atuação estável e coerente dos órgãos e entidades.
 (...) 
Art. 12. Os planos nacionais, setoriais e regionais, instrumentos de comunicação à sociedade das ações governamentais, terão duração mínima de quatro anos e serão elaborados em consonância com a estratégia nacional de desenvolvimento econômico e social, com o plano plurianual e com as diretrizes das políticas nacionais afins. 
§ 1º À política nacional cabe definir as diretrizes, os princípios, os atores e os instrumentos e orientar a atuação dos agentes públicos no atendimento às demandas da sociedade, cuja operacionalização será detalhada a partir de planos nacionais, setoriais e regionais com escopo e prazo definidos. 
§ 2º A política nacional será aprovada, segundo o conteúdo e alcance da proposta, por lei ou decreto. 
Art. 13. Os planos nacionais, setoriais e regionais terão o seguinte conteúdo mínimo: 
I - o diagnóstico do setor, que aponte as principais causas das deficiências detectadas e as oportunidades e os desafios identificados; 
II - os objetivos estratégicos do setor, de modo compatível com outros planos governamentais correlatos; 
III - a vigência do plano; 
IV - as metas necessárias ao atendimento dos objetivos, com a indicação daquelas consideradas prioritárias; 
V - as estratégias de implementação necessárias para alcançar os objetivos e as metas; 
VI - a identificação dos recursos necessários, dos responsáveis pela implementação, dos riscos e suas respostas, das possíveis fontes de financiamento e do embasamento para a definição da estratégia selecionada; 
VII - a análise de consistência com outros planos nacionais, setoriais e regionais e as suas relações com os instrumentos de planejamento do plano plurianual, com a lei de diretrizes orçamentárias e com a lei orçamentária anual; 
VIII - as ações para situações de emergência ou de contingência; e 
IX - os mecanismos e os procedimentos para o monitoramento e a avaliação sistemática da eficiência, da eficácia, da efetividade e da economicidade das ações programadas.
É possível verificar que a minuta do texto do projeto de lei incluiu os conceitos de “planos nacionais” e “política nacional” no art. 12 e nos §1º e §2º do mesmo artigo, respectivamente.
Com relação ao conceito de “planos nacionais”, a proposta apresentada pelo Poder Executivo vai ao encontro da determinação do subitem 9.1.1 do acórdão monitorado, uma vez que o dispositivo estabelece uma previsão de correlação desses planos com os demais instrumentos de planejamento, neste caso a estratégia nacional de desenvolvimento econômico e social, o plano plurianual e as diretrizes das políticas nacionais afins, além de estabelecer o conteúdo mínimo para a sua elaboração.
No que se refere à conceituação de “política nacional” (item 9.1.1 do acórdão) , o texto do projeto de lei é mais detalhado com relação ao conteúdo-padrão e natureza normativa, conforme previsão nos § 1º e 2º do art. 12.
Pela minuta do projeto de lei, percebe-se que a proposta do Poder Executivo procurou estabelecer uma integração entre as políticas nacionais e os planos nacionais, sendo nestes disponibilizadas as diretrizes para a operacionalização das políticas, com escopo e prazos de execução mínima de quatro anos.
Ademais cabe ressaltar que, em atendimento ao item 9.1.2 do acórdão monitorado, o art. 13 da minuta do projeto de lei lista o conteúdo mínimo necessário que deve conter os planos nacionais, setoriais e regionais, sendo que estão dispostas exigências de que esses planos contemplem responsáveis por sua implementação, prazo de vigência, metas e instrumentos de acompanhamento, de fiscalização e de medição de resultado.
Apesar de considerar adequada a opção do ME em fazer constar em lei critérios e exigências quando da elaboração de planos nacionais, setoriais e regionais, foi verificado que o PL 9163/2017 não tramitou em nenhuma das comissões da Câmara dos Deputados, desde a apresentação do projeto de lei em 23/11/2017, demonstrando que o ME não conseguiu sensibilizar os parlamentares da importância da normatização da padronização dos planos e políticas nacionais.
Considerando não haver solução desta questão à médio e curto prazo de tempo, entende-se que seja mais efetivo que o Poder Executivo, por iniciativa do ME, normatize por decreto, portaria ou outro instrumento congênere, todos os requisitos mínimos para a formulação de planos nacionais descritos no PL 9163/2017, incluindo também a conceituação dos termos “política nacional” e “plano nacional”, definindo seus respectivos conteúdos-padrão, natureza normativa e interconexão, e os correlacione com os demais instrumentos de planejamento (PPA, LDO e LOA) , conforme determinado no acórdão monitorado.
Assim, essas orientações já podem ser expedidas tempestivamente para toda a Administração Federal, enquanto os órgãos do Centro de Governo atuam junto ao Poder Legislativo visando a aprovação do PL 9163/2017.
Ressalta-se que a padronização da formulação de planos nacionais é de fundamental importância para o melhor alcance de metas propostas, visto os resultados constatados em levantamento de avaliação de governança pública na Segurança Pública (IGOVSEG II) , realizado pela SecexDefesa. 
Constatou-se que, assim como identificado nas políticas nacionais, não há padronização dos planos nacionais, ou seja, eles apresentam natureza normativa, composição e duração variadas, e não empregam terminologia comum.
Observou-se que, das sete áreas temáticas analisadas, cinco possuem planos nacionais. Desses cinco, dois foram aprovados por leis, um por decreto; e um por resolução do Conselho Nacional. Já na área de Saúde, o plano nacional é ‘apenas’ um documento.
Identificou-se, também, que os objetivos e as metas estabelecidas nos planos carecem de contextualização e de outras informações que permitam avaliar se são factíveis ou não. Além disso, para ser implementado, esses planos ainda precisariam ser planejados nos níveis tático e operacional com os estados.
Diante deste contexto, surgem dúvidas quanto à viabilidade e à exequibilidade de planos nacionais sem a padronização e a exigência mínima de requisitos para a sua formulação, prevendo a necessidade de que contemplem responsáveis por sua implementação, prazo de vigência, metas e instrumentos de acompanhamento, de fiscalização e de medição de resultado. 
Ante o exposto, em que pese a proposição do ME de incluir as demandas deste Tribunal no PL 9163/2017, considerando que não houve tramitação deste projeto de lei, entende-se que o item 9.1 do Acórdão 811/2017-TCU-Plenário não foi cumprido, sendo proposta reiteração da determinação ao ME.
Ademais, sugere-se comunicação à Comissão de Trabalho, de Administração e Serviço Público da Câmara dos Deputados, para que tomem ciência da importância de tramitação do PL 9163/2017, diante das constatações verificadas no levantamento realizado pelo TCU no Plano Nacional de Segurança Pública, em especial acerca da padronização da formulação de planos nacionais é de fundamental importância para o melhor alcance de metas propostas. 
CONCLUSÃO
Da análise da documentação encaminhada pelo MPDG, verificou-se que o órgão incluiu as demandas de conceituação de “plano nacional” e “política nacional”, bem como dos requisitos mínimos necessários para a sua elaboração, no texto do PL 9163/2017 da Câmara dos Deputados, o qual está sem tramitação nesta Casa desde 23/11/2017.
 Apesar da proposição do ME de incluir as demandas deste Tribunal no PL 9163/2017, conclui-se que as considerações apresentadas pelo órgão, em resposta às determinações exaradas ao órgão no item 9.1 do Acórdão 811/2017-TCU-Plenário, Min. José Múcio, ainda não são passíveis de acolhimento por este Tribunal. 
Ao mesmo tempo, entende-se necessário proposição à Comissão de Trabalho, de Administração e Serviço Público (Ctasp) da Câmara dos Deputados, informando da importância de tramitação do PL 9163/2017, diante das constatações verificadas no levantamento realizado pelo TCU no Plano Nacional de Segurança Pública. 
PROPOSTA DE ENCAMINHAMENTO
Diante do exposto, com fundamento no art. 11 da Lei 8.443/1992 c/c o art. 157 do RITCU, submetem-se os autos à consideração superior, propondo:
considerar não cumpridas as deliberações contidas no item 9.1 do Acórdão 811/2017-TCU-Plenário, Min. José Múcio.
reiterar a determinação, com fulcro no art. 43, inciso I, da Lei 8.443/1992 c/c o art. 250, inciso II, do Regimento Interno/TCU, ao Ministério da Economia, sob articulação da Casa Civil da Presidência da República, para que, no prazo de 120 dias:
a) conceitue os termos “política nacional” e “plano nacional”, defina seus respectivos conteúdos-padrão, natureza normativa e interconexão, e os correlacione com os demais instrumentos de planejamento (PPA, LDO e LOA) ;
b) estabeleça, como requisitos para a formulação de planos nacionais, a necessidade de que contemplem responsáveis por sua implementação, prazo de vigência, metas e instrumentos de acompanhamento, de fiscalização e de medição de resultado.
dar conhecimento à Comissão de Trabalho, de Administração e Serviço Público (Ctasp) da Câmara dos Deputados sobre o levantamento realizado pelo TCU no Plano Nacional de Segurança Pública, no âmbito do TC Processo 020.481/2016-0, ressaltando a importância de tramitação do PL 9163/2017 para o aumento da efetividade na aplicação de recursos públicos em políticas públicas, encaminhando como anexo o relatório de fiscalização desse trabalho (peça 143, TC Processo 020.481/2016-0) , conforme minuta de texto acostado à peça 5 deste processo.”
É o relatório.

não há

Não atuou

LEVANTAMENTO. SEGUNDA ETAPA DE AVALIAÇÃO DA GOVERNANÇA E DA GESTÃO DA SEGURANÇA PÚBLICA (IGOVSEG II). ANÁLISE DAS ATUAÇÕES DA SECRETARIA NACIONAL DE SEGURANÇA PÚBLICA (SENASP), ORGANIZAÇÕES DE SEGURANÇA PÚBLICA, POLÍCIAS CIVIS E MILITARES DOS ESTADOS E DO DISTRITO FEDERAL. AUSÊNCIA, NA CONSTITUIÇÃO, DE ATRIBUIÇÕES CLARAS SOBRE A COMPETÊNCIA PARA LEGISLAR SOBRE SEGURANÇA PÚBLICA. FALTA DE UNIFORMIDADE E PADRONIZAÇÃO DOS PLANOS E POLÍTICAS NACIONAIS DE SEGURANÇA PÚBLICA DAS DIVERSAS ÁREAS ENVOLVIDAS. MONITORAMENTO DO CUMPRIMENTO DE DETERMINAÇÂO AO MINISTÉRIO DO PLANEJAMENTO, DESENVOLVIMENTO E GESTÃO, ATUAL MINISTÉRIO DA ECONOMIA, CONSTANTE DO ITEM 9.1 DO ACÓRDÃO Nº 817/2017-TCU-PLENÁRIO. NÃO CUMPRIMENTO. REITERAÇÃO DA DETERMINAÇÃO.

MONITORAMENTO (MON)

Secretaria de Controle Externo da Administração do Estado (SecexAdministração)

Inicialmente, registro que atuo nos presentes autos por força do art. 152 do Regimento Interno do TCU (RI/TCU) .
2.	Este Tribunal realizou, no ano de 2013, o primeiro Levantamento de Governança de Segurança Pública (iGovSeg I) , buscando conhecer e avaliar aspectos de governança e de gestão da Secretaria Nacional de Segurança Pública (Senasp) e das Organizações de Segurança Pública dos Estados e do Distrito Federal (OSPE) quanto às condições dessas organizações para implementar a política nacional de segurança pública (TC Processo 018.922/2013-9, relator Ministro Vital do Rêgo) .
3.	Em 2014, com o objetivo de efetuar testes substantivos para atualizar o iGovSeg de 2013, foi realizada uma auditoria operacional que buscou, entre outros, verificar a fidedignidade das informações encaminhadas pelas OSPEs por meio de questionários (TC Processo 025.672/2014-2, relator Ministro Vital do Rêgo) .
4.	Dando continuidade aos trabalhos, realizou-se em 2016 o segundo Levantamento de Governança de Segurança Pública (iGovSeg II) , a fim de identificar se houve avanços ou retrocessos na governança dos órgãos preteritamente avaliados. Ao julgá-lo, o Tribunal assim decidiu (TC Processo 020.481/2016-0, Acórdão 811/2017-TCU-Plenário, relator Ministro José Mucio Monteiro) :
“ACORDAM os Ministros do Tribunal de Contas da União, reunidos em Sessão do Plenário, ante as razões expostas pelo Relator, e com fundamento no art. 238 c/c o art. 250, inciso II, do Regimento Interno do Tribunal de Contas da União, em: 
9.1. determinar ao Ministério do Planejamento, Desenvolvimento e Gestão que, no prazo de 180 (cento e oitenta) dias, sob a articulação da Casa Civil da Presidência da República: 
9.1.1. conceitue os termos “política nacional” e “plano nacional”, defina seus respectivos conteúdos-padrão, natureza normativa e interconexão, e os correlacione com os demais instrumentos de planejamento (PPA, LDO e LOA) ; 
9.1.2. estabeleça, como requisitos para a formulação de planos nacionais, a necessidade de que contemplem responsáveis por sua implementação, prazo de vigência, metas e instrumentos de acompanhamento, de fiscalização e de medição de resultado; 
9.2. determinar à SecexDefesa que autue processo de acompanhamento para avaliar a implementação e os resultados advindos do Plano Nacional de Segurança Pública aprovado pela Portaria-MJSP 182, de 22 de fevereiro de 2017; e 
9.3. dar ciência deste acórdão, bem como do relatório e voto que o fundamentam, aos seguintes órgãos e entidades: Presidência do Congresso Nacional; Comissão Especial de Segurança Pública do Senado Federal; Subcomissão Permanente de Segurança Pública da Comissão de Constituição, Justiça e Cidadania do Senado Federal; Comissão de Segurança Pública e Combate ao Crime Organizado da Câmara dos Deputados; Casa Civil da Presidência da República; Ministério do Planejamento, Desenvolvimento e Gestão; Ministério da Justiça e Segurança Pública; Secretaria Nacional de Segurança Pública; Conselho Nacional de Justiça; Conselho Nacional do Ministério Público; tribunais de contas, organizações de segurança pública, polícias civis e militares dos estados e do Distrito Federal e à Secretaria de Controle Externo da Administração do Estado (SecexAdministração) .” 
5.	O processo que ora se examina trata do monitoramento do item 9.1 acima transcrito.
6.	Como visto no relatório precedente, o Ministério do Planejamento, Desenvolvimento e Gestão (MPDG) informou a este Tribunal que as determinações constantes do item 9.1. da referida deliberação foram incorporadas no Projeto de Lei de Governança, que contempla dispositivos na direção de estabelecer princípios, diretrizes e práticas de governança pública voltadas à melhoria do desempenho das organizações no cumprimento de sua missão institucional.
7.	Consta das justificativas do referido projeto de lei, registrado sob o número 9163/2017 na Câmara dos Deputados, que foi elaborado a partir de carta do Ministro Augusto Nardes, que sugere a edição de normativo específico com o estabelecimento da política de governança pública no âmbito dos poderes da União.
8.	Paralelamente ao envio do citado projeto de lei, o Poder Executivo instituiu, em 22/11/2017, o Decreto nº 9203/2017, que dispõe sobre a política de governança da administração pública federal direta, autárquica e fundacional, estabelecendo os mecanismos de liderança, estratégia e controle para avaliar, direcionar e monitorar a gestão, com vistas à condução de políticas públicas e a melhor prestação de serviços à sociedade.
9.	A Secretaria de Controle Externo da Administração do Estado (SecexAdministração) , unidade que instruiu os autos, assinalou que, embora as demandas constantes do item 9.1 do Acórdão 811/2017-TCU-Plenário tenham sido incluídas no PL 9163/2017, mas considerando que não houve tramitação desse projeto de lei, entende que a referida determinação não foi cumprida, propondo a sua reiteração.
10.	Concordo com o parecer da SecexAdministração. 
11.	De fato, o trabalho de fiscalização da SecexDefesa (TC Processo 020.481/2016-0) mostrou que não há padronização na elaboração das políticas nacionais e dos planos nacionais. Eles apresentam natureza normativa, composição e duração variadas e não empregam terminologia comum. O então Ministério do Planejamento, Desenvolvimento e Gestão (MPDG) , em estudo independente, realizou um levantamento sobre os planos setoriais de longo prazo vigentes e em elaboração no Brasil. O levantamento preliminar constatou uma variedade de documentos com características diversas (ausência de padronização de prazos, planos previstos na Constituição, em leis e portarias, etc.) , demonstrando ausência de integração entre estes instrumentos e as demais ferramentas de planejamento da União, diagnóstico também apontado por este Tribunal no âmbito do acórdão ora monitorado.
12.	Tais conclusões reforçam a importância, tanto para os gestores quanto para os órgãos de controle e entidades da sociedade civil, de se adotar uma terminologia comum de planejamento que permitam identificar “a posição e a importância” relativas de cada instrumento dentro do arcabouço de planejamento do setor.
13.	A padronização da formulação de planos nacionais, setoriais e regionais com escopo e prazos definidos, com a clara definição das diretrizes, princípios, instrumentos envolvidos, é de fundamental importância para orientar a atuação dos agentes públicos no atendimento às demandas da sociedade, contribuir positivamente para a governança pública, e promover o alinhamento de conceitos e expectativas entre todos os atores envolvidos. Além disso, possibilita ao Congresso Nacional exercer, em toda a sua plenitude, as suas atribuições no campo das finanças públicas.
14.	Nesse sentido, o art. 2º da Resolução nº 1, de 2006-CN, que é parte integrante do Regimento Comum do Congresso Nacional, assim dispõe:
“Art. 2º A CMO [Comissão Mista de Planos, Orçamentos Públicos e Fiscalização] tem por competência emitir parecer e deliberar sobre:
	I – projetos de lei relativos ao plano plurianual, diretrizes orçamentárias, orçamento anual e créditos adicionais, assim como contas apresentadas nos termos do art. 56, caput e 2º, da Lei Complementar nº 101, de 4 de maio de 2000;
 	II – planos e programas nacionais, regionais e setoriais, nos termos do art. 166, § 1º, II, da Constituição;
 (...) ” (grifei) 
15.	Consoante o Regimento Interno da Câmara dos Deputados, a Comissão de Finanças e Tributação daquela Casa legislativa tem as seguintes atribuições:
“Art. 32. São as seguintes as Comissões Permanentes e respectivos campos temáticos ou áreas de atividade:
	(...) 
	X – Comissão de Finanças e Tributação:
	(...) 
	h)  aspectos financeiros e orçamentários públicos de quaisquer proposições que importem aumento ou diminuição da receita ou da despesa pública, quanto à sua compatibilidade ou adequação com o plano plurianual, a lei de diretrizes orçamentárias e o orçamento anual;
	(...) ” (grifei) 
16.	Considero que a simples inclusão em projeto de lei das demandas deste Tribunal exaradas ao órgão no item 9.1 do Acórdão 811/2017-TCU-Plenário não configura o atendimento ao que foi determinado na referida deliberação. Ademais, dada a própria natureza do processo legislativo, não vislumbro haver solução desta questão à médio e curto prazo de tempo. Conforme consulta realizada por minha assessoria à página da Câmara dos Deputados na internet, o PL 9163/2017 está apensado, com mais 11 projetos de lei, ao PL 798/2019, e encontra-se, presentemente, na Comissão de Trabalho, de Administração e Serviço Público (CTASP) .
17.	Por fim, assinalo que a determinação ora monitorada foi dirigida ao então Ministério do Planejamento, Desenvolvimento e Gestão (MPDG) tendo em vista que o inciso I, do art. 1º, da Estrutura Regimental do órgão estabelecia como uma de suas competências a formulação do planejamento estratégico nacional e a elaboração de subsídios para formulação de políticas públicas de longo prazo voltadas ao desenvolvimento nacional. Considerando que essa competência foi mantida pelo inciso XII do art. 1º da Estrutura Regimental do Ministério da Economia, aprovada pelo Decreto nº 9745, de 8 de abril de 2019, não há óbices em reiterar a determinação em comento ao Ministério da Economia, que sucedeu o Ministério do Planejamento, Desenvolvimento e Gestão (MPDG) .
	Ante o exposto, voto por que o Tribunal adote o acórdão que ora submeto à deliberação deste Colegiado.
TCU, Sala das Sessões Ministro Luciano Brandão Alves de Souza, em 22 de maio de 2019.
RAIMUNDO CARREIRO 
Relator